【裁判字號】    97,台上,5442
【裁判日期】    971030
【裁判案由】    凌虐人犯
【裁判全文】
最高法院刑事判決            九十七年度台上字第五四四二號
上  訴  人  台灣高等法院花蓮分院檢察署檢察官
被      告  甲○○
上列上訴人因被告凌虐人犯案件，不服台灣高等法院花蓮分院中
華民國九十七年八月十一日第二審更審判決（九十七年度重上更
(四)字第三二號，起訴案號：台灣台東地方法院檢察署八十七年度
偵字第二九七四號），提起上訴，本院判決如下：
    主  文
上訴駁回。
    理  由
按刑事訴訟法第三百七十七條規定，上訴於第三審法院，非以判
決違背法令為理由，不得為之。是提起第三審上訴，應以原判決
違背法令為理由，係屬法定要件。如果上訴理由書狀並未依據卷
內訴訟資料，具體指摘原判決不適用何種法則或如何適用不當，
或所指摘原判決違法情事，顯與法律規定得為第三審上訴理由之
違法情形，不相適合時，均應認其上訴為違背法律上之程式，予
以駁回。本件檢察官上訴意旨略稱：(一)、證人周文華所犯傷害劉
金銓致死罪，業經判刑確定；該判決明指被告甲○○與周文華共
同基於犯意之聯絡，由被告以劉金銓違規為由，予以蹲跳之處罰
，再帶劉金銓至浴室洗澡，旋藉詞接聽電話離去，再任由周文華
藉故引發口角，持用備妥之木條，毆擊劉金銓傷重死亡等情，原
判決卻置上開確定判決認定之事實於不顧，認定被告無罪，其採
證認事，顯非適法。(二)、按證人之陳述有部分前後不符，或相互
間有所歧異時，究竟何者為可採，法院仍得本其自由心證予以斟
酌，非謂一有不符或矛盾，即應認其全部均為不可採信。查周文
華於其被訴傷害致人於死案件之審理中，固翻異偵查中所供：毆
打劉金銓為其個人所為等語，改稱：是被告個人以皮鞭打劉金銓
。或稱：其與被告共同以皮帶毆打劉金銓各語不一。但周文華另
陳稱：其與死者無仇，且已報請假釋，無犯罪之理，因被告於事
發後，告以其承擔傷害罪，以保全公職，並免於牢獄之災，其認
傷害為輕罪，始予承擔等語，核與證人陳志民所證：被告為真兇
等語相符，是周文華於審理中所證，自非無據，原審認周文華所
證不一，均不足採，自違證據法則。尤以案發時非屬洗澡或洗衣
時間，周文華竟現身於浴室，被告恰於此時藉詞聽電話，離開現
場，予周文華毆打劉金銓之機會，應係被告事前之巧思。被告於
獲悉劉金銓自民國八十六年八月二十八日已有站立不穩，精神萎
靡，食慾不振之情，而未為必要之處置，終致劉金銓死亡，其未
將劉金銓送醫，自有疏失，原審為被告無罪之認定，尚有未洽。
(三)、周文華受惠於被告而擔任雜役，故而於案發後初次供述時一
肩獨挑刑責；迨周文華被起訴後，後悔獨挑重罪，始供出實情，
此乃人情之常，後供自屬可信。而陳志民與劉金銓互毆，事為被
告知悉，被告於翌日僅施罰劉金銓，而不罰陳志民，衡之常情，
陳志民當無誣指被告之理；是陳志民堅指被告一手所策劃及周文
華為頂罪者，自屬可信，如認陳志民證言可疑，自當傳訊予以究
明，原審未加調查，遽為維持第一審諭知被告無罪之判決，自有
調查職責未盡等語。
本件原判決以公訴意旨略以：被告係台灣泰源技能訓練所（下稱
技訓所）之管理員，為有拘禁人犯職務之公務員，因受刑人劉金
銓與陳志民於八十六年八月二十七日晚上互毆，翌日為被告知悉
，乃先命劉金銓為蛙跳、半蹲之處罰，再命洗澡，而於劉金銓洗
澡時，被告藉詞接聽電話離去，而責由有共同傷害犯意聯絡之受
刑人周文華（業經原審另案判處有期徒刑八年確定）藉故爭吵，
再持備妥之木條痛毆劉金銓，致劉金銓顱內出血，引發心肺衰竭
死亡，因認被告涉犯刑法第一百二十六條第二項凌虐人犯致人於
死罪云云。訊據被告固坦承罰劉金銓為蹲、跳之處罰，但堅決否
認有凌虐人犯致死之犯行，辯稱：其未指使周文華頂罪，毆打劉
金銓純為周文華之個人行為；其罰劉金銓蹲、跳係依監獄行刑法
第七十六條之規定行事，且未超過必要之程度；劉金銓受罰後，
因流汗汗臭，才命為洗澡，詎原已在該處洗衣之周文華，乘其離
開前去接聽電話時，與劉金銓互毆，其回來驟見上情，即予制止
；由於劉金銓外傷輕微，而未為適當之處理，其無疏失云云。查
證人周文華於其被訴傷害致死乙案之偵查中固供稱：其與劉金銓
互罵而互毆，為個人行為，與他人無涉。但於審理中已改稱：其
與劉金銓無仇，當時已申報假釋，無毆打劉金銓之理；被告於案
發後，見事態嚴重，召集雜役洪瑞信、伍輝義、徐富現商討對策
，但其等均未表態；至深夜，被告又前來，告以傷害為輕罪，要
求項罪，頂多判刑數月，被告如遭訴追，非但飯碗不保，且將吃
牢飯，其礙於情面，始予承擔，但被告未言明兇手為誰等語。於
上訴第二審時，直陳被告為兇手等語；於另次更審時陳稱：是其
與被告共同以皮帶抽打劉金銓腳底各語不一，是其所證是否屬實
，已非無疑；且周文華所指被告抽打劉金銓腳底之情，與驗斷書
所載劉金銓之腳底並無傷痕不符，而有重大瑕疵。並以周文華之
同案被告陳志民所指：被告為本案之真兇等語，但查無其他證據
足以證明所證屬實，難依該片面之詞，為被告不利之認定。參以
證人即雜役伍輝義、洪瑞信、徐富現均證稱：被告無求其等頂罪
之情。洪瑞信尚且證稱：周文華私下拜託作證，要把責任推給主
管，動之犯人要幫犯人之情，經其當場予以拒絕等語，益證周文
華所指被告為本案之共犯云云，自非可採。另說明刑法所指之凌
虐人犯罪，必須行為人對人犯故為侵犯、侮辱、或予非人道待遇
等精神或肉體之凌辱虐待，而於身體、人格顯有損害者，始屬相
當。而以被告對於劉金銓與陳志民確曾互毆之嚴重違紀行為，依
規定施以交互蹲、跳之懲罰，且未逾法定時間，中間並予以十餘
分鐘之休息，顯為管束人犯之必要行為。而劉金銓之死亡，因於
顱內出血，引發心肺衰竭，核與蹲、跳受罰行為無關。而受刑人
黃啟光、管理員楊順利、黃泳台、戒護科督察鄧幹英、雜役洪文
煖所證各詞，雖指稱劉金銓自二十八日至二十九日間，有站立不
穩、不想進食情形，三十一日晚上發現劉金銓發燒，即送病舍處
理，當時劉金銓亦僅述說肚子、喉嚨不舒服，而吃不下飯，未述
說其他不舒服之處，而以目視觀察，只能發現劉金銓大腿內側有
瘀腫，驗斷書亦只載明：劉金銓之傷大多是四肢瘀、挫傷，頭部
亦僅有小處的瘀、挫傷，是被告不知劉金銓之嚴重傷勢，而未為
必要之處置，難課以疏失責任。復以本件雖有諸多巧合，然查無
其他證據以證明被告犯罪，亦不得以臆測被告犯罪。是被告等所
辯，尚可徵信。此外，又無其他積極之證據足以證明被告有上開
犯行，其犯罪自屬不能證明。因認第一審諭知被告無罪，為無不
合，予以維持，並駁回檢察官在第二審之上訴，已敘明相關證據
取捨判斷之理由。按證據之取捨，屬於事實審法院之職權，其取
捨苟不違背經驗法則或論理法則，即不容其任意指為違法，而據
為上訴第三審之適法理由。原審依周文華所證：被告以皮鞭抽打
劉金銓腳底等語，核與驗斷書所載劉金銓腳底無傷之情不符，不
予採信，此乃事實審法院，本於實質真實發現，自行調查證據所
得之心證，而為犯罪事實有無之認定，無受他案判決之拘束。並
以陳志民雖泛指被告為真兇，但無證據足以證明所言為真實，難
以片面之指證入罪，而無深究陳志民證言虛實之必要，原審未為
無益之調查，即難指為違法。又以被告對劉金銓為蹲、跳之處罰
，為必要之管束行為，尚與凌虐人犯有別。且被告於發現劉金銓
有站立不穩、不想進食及發燒情形，即送病舍為必要之處理；而
以劉金銓之外部觀察，無以判斷其有顱內出血之重症，難以期待
被告為適當之處理等情甚詳。本院綜觀原判決對於相關證據之取
捨，亦無違反經驗及論理法則，核無上訴意旨所指之違法情形，
檢察官之上訴意旨純為事實之爭執，其上訴為違背法律上之程式
，應予駁回。
據上論結，應依刑事訴訟法第三百九十五條前段，判決如主文。
中    華    民    國  九十七  年    十    月   三十   日
                      最高法院刑事第五庭
                          審判長法官  陳  正  庸
                                法官  賴  忠  星
                                法官  林  秀  夫
                                法官  宋      祺
                                法官  陳  祐  治
      本件正本證明與原本無異
                                      書  記  官
中    華    民    國  九十七  年   十一   月    四    日
                                                      K


司法院資訊處製作；財團法人民間司法改革基金會備份。
